ACORDAO-COMPLETO-2529389

ACÓRDÃO 3234/2022 ATA 18/2022 - PRIMEIRA CÂMARA

VISTOS, relatados e discutidos estes autos de tomada de contas especial instaurada pelo Fundo Nacional de Desenvolvimento da Educação, relativa à aplicação dos recursos repassados pela União ao município de Itambé/PE no âmbito do Programa de Educação Infantil - Apoio Suplementar, exercício de 2014.
ACORDAM os ministros do Tribunal de Contas da União, reunidos em sessão da 1ª Câmara, ante as razões expostas pelo relator, em:
9.1. considerar revel o Sr. Bruno Borba Ribeiro e julgar regulares suas contas relativas à comprovação dos valores aplicados no exercício de 2014, no montante de R$ 7.920,00 (sete mil, novecentos e vinte reais) ;
9.2. acolher as razões de justificativa da Sra. Maria das Graças Gallindo Carrazzoni; 
9.3. enviar cópia deste acórdão ao FNDE e aos responsáveis, informando-os que o inteiro teor da presente deliberação estará disponível para consulta no dia seguinte à sua oficialização, no endereço www.tcu.gov.br/acordaos.

TOMADA DE CONTAS ESPECIAL instaurada em razão de omissão no dever de prestar contas de recursos destinados ao Programa de Educação Infantil - Apoio Suplementar.

Primeira Câmara

Município de Itambé/PE.

3. Interessados/Responsáveis:
3.1. Interessado: Fundo Nacional de Desenvolvimento da Educação (FNDE).
3.2. Responsáveis: Bruno Borba Ribeiro (XXX.165.714-XX); Maria das Graças Gallindo Carrazzoni (XXX.385.154-XX).

13.1. Ministros presentes: Walton Alencar Rodrigues (Presidente), Vital do Rêgo e Jorge Oliveira.
13.2. Ministro-Substituto convocado: Augusto Sherman Cavalcanti.
13.3. Ministro-Substituto presente: Weder de Oliveira (Relator).

WEDER DE OLIVEIRA

Transcrevo, com ajustes de forma, a instrução elaborada pela Secretaria de Controle Externo de Tomada de Contas Especial (Secex-TCE) [footnoteRef:2]: [2:  Peça 62.] 
"1.	Cuidam os autos de tomada de contas especial instaurada pelo Fundo Nacional de Desenvolvimento da Educação, em desfavor de Bruno Borba Ribeiro, Prefeito Municipal no período de 11/4/2013 a 31/12/2016, e de Maria das Graças Gallindo Carrazzoni, Prefeita Municipal no período de 1/1/2017 a 31/12/2020 e 1/1/2021 atual, em razão da omissão no dever de prestar contas dos recursos recebidos por força do Programa de Educação Infantil - Apoio Suplementar, no exercício de 2014, cujo prazo encerrouse em 21/10/2018.
HISTÓRICO
2.	Em 21/10/2018, com fundamento na IN/TCU 71/2012, alterada pela IN/TCU 76/2016 e DN/TCU 155/2016, o dirigente da instituição Fundo Nacional de Desenvolvimento da Educação autorizou a instauração da tomada de contas especial (peça 1) . O processo foi registrado no sistema e-TCE com o número 573/2020.
3.	Os recursos repassados pelo FNDE ao município de Itambé - PE, no âmbito do Programa de Educação Infantil - Apoio Suplementar - exercício 2014, totalizaram R$ 160.425,10 (peça 3) . 
4.	O fundamento para a instauração da Tomada de Contas Especial, conforme consignado na matriz de responsabilização elaborada pelo tomador de contas, foi a constatação da seguinte irregularidade: 
Não comprovação da boa e regular aplicação dos recursos federais repassados à Prefeitura Municipal de Itambé - PE, em face da omissão no dever de prestar contas dos valores transferidos, no âmbito do Programa de Educação Infantil - Apoio Suplementar, no exercício de 2014, cujo prazo encerrou-se em 21/10/2018.
5.	Os responsáveis arrolados na fase interna foram devidamente comunicados e, diante da ausência de justificativas suficientes para elidir a irregularidade e da não devolução dos recursos, instaurou-se a tomada de contas especial.
6.	No relatório (peça 12) , o tomador de contas concluiu que o prejuízo importaria no valor original de R$ 160.425,10, imputando-se a responsabilidade a Bruno Borba Ribeiro, Prefeito Municipal, no período de 11/4/2013 a 31/12/2016, na condição de gestor dos recursos e Maria das Gracas Gallindo Carrazzoni, Prefeito Municipal, no período de 1/1/2017 a 31/12/2020, na condição de prefeito sucessor. 
7.	Cumpre observar que, conforme análise efetuada nos itens 18-20 da primeira instrução (à peça 25, p. 5) , evidenciou-se o dispêndio da totalidade dos recursos repassados ainda no período de gestão do responsável principal, Sr. Bruno Borba Ribeiro. Por conseguinte, esta Unidade Técnica manifestou discordância dos relatórios do tomador e do controle interno no tocante à responsabilização solidária da sucessora, Sra. Maria das Gracas Gallindo Carrazzoni, pelo dano causado ao Erário, uma vez que não movimentou recursos do programa, cabendo-lhe a responsabilidade pelo não cumprimento do prazo originalmente estipulado para prestação de contas do Programa de Educação Infantil - Apoio Suplementar, cujo prazo encerrou-se na sua gestão, em 21/10/2018. 
8.	Em 30/7/2020, a Controladoria-Geral da União emitiu o relatório de auditoria (peça 16) , em concordância com o relatório do tomador de contas. O certificado de auditoria e o parecer do dirigente do órgão de controle interno concluíram pela irregularidade das presentes contas (peças 17 e 18) .
9.	Em 3/9/2020, o ministro responsável pela área atestou haver tomado conhecimento das conclusões contidas no relatório e certificado de auditoria, bem como do parecer conclusivo do dirigente do órgão de controle interno, manifestando-se pela irregularidade das contas, e determinou o envio do processo ao Tribunal de Contas da União (peça 19) .
10.	Na instrução inicial (peça 25) , analisando-se os documentos nos autos, concluiu-se pela necessidade de citação e audiência dos responsáveis, em face da omissão no dever de prestar contas dos valores transferidos, no âmbito do Programa de Educação Infantil - Apoio Suplementar, no exercício de 2014.
11.	Promovidas comunicaçõe processuais pertinentes, apenas a responsável Maria das Graças Gallindo Carrazzoni apresentou suas razões de justificativas (peças 40, 43 e 44) , que será analisada na seção 'Exame Técnico'.
12.	Encontrando-se os autos à espera de instrução de mérito, esse Tribunal recebeu o Ofício nº 13352/2021/Dimoc/Cotce/Cgapc/Difin-FNDE, de 18/5/2021 (peça 47, pp. 1-2) , informando que fora apresentada no âmbito daquela Autarquia documentação a título de prestação de contas intempestiva do Programa de Educação Infantil - Apoio Suplementar, exercício de 2014, a qual seria objeto de Nota Técnica a ser encaminhada posteriormente a essa Corte de Contas.
13.	Mediante consulta ao SiGPC, em 5/8/2021 (peça 48) , constatou-se a presença da seguinte informação no campo 'Situação da Prestação de Contas': 'Enviada ao Controle Social', bem como da informação 'Externa TCU - Manifestação FNDE em documentação intempestiva' no campo 'Medida de Exceção'.
14.	Dessa forma, entendeu-se que o posicionamento adequado naquele momento era aguardar a emissão da correspondente Nota Técnica do FNDE, a fim de evitar retrabalho, preservar a segurança jurídica e homenagear as instâncias de controle, sendo expedido ao FNDE o Ofício 52594/2021-TCU/Seproc, de 13/9/2021 (peça 52) , com solicitação do encaminhamento, no prazo de 30 (trinta) dias, das informações requeridas, sendo a Autarquia informada de que o não atendimento no prazo devido, sem causa justificada, poderia ensejar aplicação de multa pelo Tribunal.
15.	O FNDE tomou ciência da comunicação em 23/9/2021 (peça 53) , enviando em resposta os Ofícios nº 26903/2021/Diade/Cgapc/Di¿n-FNDE, de 22/10/2021 (peça 54) , e nº 32480/2021/Diade-Cgapc/Di¿n-FNDE, de 7/12/2021 (peça 58) , acompanhado do Parecer nº 312/2021/ COGEI/DPD/SEB, de 22/10/2021 (peça 60) , e da Nota Técnica nº 2646621/2021/DAESP/ COPRA/CGAPC/DIFIN, de 7/12/2021 (peça 61) .
16.	Diante da comprovação da ciência do ente diligenciado e recebimento de resposta, conforme relatado no item anterior, retornaram os autos à esta Unidade Técnica.
EXAME TÉCNICO			
17.	No caso concreto, informa o FNDE mediante a Nota Técnica nº 2646621/2021/DAESP/ COPRA/CGAPC/DIFIN (peça 61) que (grifos nossos) :
6.3. Nos termos do Parecer nº 312/2021/COGEI/DPD/SEB/SEB (SEI 2614518) , a Coordenação Geral de Educação Infantil (COGEI/DPD/SEB/MEC) analisou a execução física do programa e se manifestou pela aprovação do cumprimento do objeto, quanto à adequação das ações desenvolvidas, conforme trecho transcrito abaixo:
5. CONCLUSÃO:
5.1. Isso posto, a COGEI/DPD/SEB, a partir dos critérios estabelecidos para a presente análise, conclui pela aprovação do cumprimento do objeto, pelo município de Itambé/PE, exercício 2014. Assim, devolvemos os autos à Coordenação-Geral de Prestação de Contas da Diretoria Financeira do Fundo Nacional de Desenvolvimento da Educação (CGAPC/DIFIN/FNDE) , para a continuidade da análise da prestação de contas.
É o parecer.
6.4. Em que pese o CACS não ter emitido o parecer, observa-se que a área técnica aprovou a prestação quanto ao cumprimento do objeto. Assim o aspecto relacionado à ausência do parecer do CACS está sanado.
 (...) 
7.4. Houve períodos em que os recursos não foram aplicados no mercado financeiro, contrariando o disposto no artigo 12 da Resolução CD/FNDE nº 17, de 2013. Diante disso não foi auferido o total de R$ 647,20. 
 (...) 
7.4.1. Outrossim, será dispensado o recolhimento do débito referente a não aplicação dos recursos no mercado financeiro, com fundamento na regra de análise nº 4 do Anexo da Portaria FNDE nº 548, de 10 de setembro de 2018, haja vista que de acordo com a manifestação da área técnica, não há indícios de que o objeto da transferência não tenha sido cumprido.
8. CONCLUSÃO
8.1. Diante do exposto, esta Autarquia manifesta-se pela suficiência da documentação apresentada para fins de prestação de contas, tendo em vista o exposto nos itens 1 a 7.
18.	Ante o exposto, tendo em vista a inexistência de dano ao Erário e a constatação do FNDE que não foram encontradas ocorrências ou inconsistências na prestação de contas intempestivamente apresentada, esta Unidade Técnica entende pela insubsistência do débito apurado em relação ao Programa de Educação Infantil - Apoio Suplementar, exercício de 2014.
19.	Deve-se mencionar que a elisão do débito apurado em tomada de contas especial é condição suficiente para o arquivamento do feito, sem julgamento de mérito, por ausência dos pressupostos de constituição e de desenvolvimento válido e regular do processo (art. 212 do Regimento Interno/TCU) , desde que não existam outras irregularidades que ensejem a atuação do Tribunal. (Acórdão 5066/2015-TCU-Segunda Câmara | Relator: VITAL DO RÊGO) .
20.	No caso concreto, embora também não exista comprovação de dano, não será proposto o arquivamento da presente Tomada de Contas Especial, tendo em vista a omissão injustificada na prestação de contas pela responsável Maria das Graças Gallindo Carrazzoni, cabendo julgamento pela irregularidade das suas contas.
ANÁLISE DOS PRESSUPOSTOS DE PROCEDIBILIDADE DA IN/TCU 71/2012
Avaliação de Viabilidade do Exercício do Contraditório e Ampla Defesa
21.	Verifica-se que não houve o transcurso de mais de dez anos desde o fato gerador sem que tenha havido a notificação dos responsáveis pela autoridade administrativa federal competente (art. 6º, inciso II, c/c art. 19 da IN/TCU 71/2012, modificada pela IN/TCU 76/2016) , uma vez que o fato gerador da irregularidade sancionada ocorreu em 22/10/2018, haja vista que o vencimento do prazo para prestação de contas deu-se em 21/10/2018, e os responsáveis foram notificados sobre as irregularidades pela autoridade administrativa competente conforme abaixo:
21.1.	Bruno Borba Ribeiro, por meio do ofício acostado à peça 6, recebido em 26/9/2019, conforme AR (peça 8) .
21.2.	Maria das Gracas Gallindo Carrazzoni, por meio do ofício acostado à peça 7, recebido em 14/1/2019, conforme AR (peça 9) .
Valor de Constituição da TCE 	
22.	Verifica-se, ainda, que o valor atualizado do débito apurado pelo tomador de contas (sem juros) em 1/1/2017 é de R$ 200.820,14, portanto superior ao limite mínimo de R$ 100.000,00, na forma estabelecida conforme os arts. 6º, inciso I, e 19 da IN/TCU 71/2012, modificada pela IN/TCU 76/2016. 
OUTROS PROCESSOS/DÉBITOS NOS SISTEMAS DO TCU COM OS MESMOS RESPONSÁVEIS
23.	Informa-se que foi encontrado processo no Tribunal com os mesmos responsáveis:
	Responsável
	Processos

	Bruno Borba Ribeiro
	Processo 004.926/2017-0 [TCE, encerrado]

24.		A tomada de contas especial está, assim, devidamente constituída e em condição de ser instruída.
Da validade das notificações:
25.	Preliminarmente, cumpre tecer breves considerações sobre a forma como são realizadas as comunicações processuais no TCU. A esse respeito, destacam-se o art. 179, do Regimento Interno do TCU (Resolução 155, de 4/12/2002) e o art. 4º, inciso III, § 1º, da Resolução TCU 170, de 30 de junho de 2004, in verbis:
Art. 179. A citação, a audiência ou a notificação, bem como a comunicação de diligência, farse-ão:
I - mediante ciência da parte, efetivada por servidor designado, por meio eletrônico, facsímile, telegrama ou qualquer outra forma, desde que fique confirmada inequivocamente a entrega da comunicação ao destinatário;
II - mediante carta registrada, com aviso de recebimento que comprove a entrega no endereço do destinatário;
III - por edital publicado no Diário Oficial da União, quando o seu destinatário não for localizado
 (...) 
Art. 3º As comunicações serão dirigidas ao responsável, ou ao interessado, ou ao dirigente de órgão ou entidade, ou ao representante legal ou ao procurador constituído nos autos, com poderes expressos no mandato para esse fim, por meio de:
I - correio eletrônico, fac-símile ou telegrama;
II - servidor designado;
III - carta registrada, com aviso de recebimento;
IV - edital publicado no Diário Oficial da União, quando o seu destinatário não for localizado, nas hipóteses em que seja necessário o exercício de defesa.
Art. 4º. Consideram-se entregues as comunicações:
I - efetivadas conforme disposto nos incisos I e II do artigo anterior, mediante confirmação da ciência do destinatário;
II - realizadas na forma prevista no inciso III do artigo anterior, com o retorno do aviso de recebimento, entregue comprovadamente no endereço do destinatário;
III - na data de publicação do edital no Diário Oficial da União, quando realizadas na forma prevista no inciso IV do artigo anterior.
§ 1º O endereço do destinatário deverá ser previamente confirmado mediante consulta aos sistemas disponíveis ao Tribunal ou a outros meios de informação, a qual deverá ser juntada ao respectivo processo.
 (...) 
26.	Bem se vê, portanto, que a validade da citação via postal não depende de que o aviso de recebimento seja assinado pelo próprio destinatário da comunicação, o que dispensa, no caso em tela, a entrega do AR em 'mãos próprias'. A exigência da norma é no sentido de o Tribunal verificar se a correspondência foi entregue no endereço correto, residindo aqui a necessidade de certeza inequívoca. 
27.	Não é outra a orientação da jurisprudência do TCU, conforme se verifica dos julgados a seguir transcritos:
São válidas as comunicações processuais entregues, mediante carta registrada, no endereço correto do responsável, não havendo necessidade de que o recebimento seja feito por ele próprio (Acórdão 3648/2013-TCU-Segunda Câmara, Relator Min. José Jorge) ;
É prescindível a entrega pessoal das comunicações pelo TCU, razão pela qual não há necessidade de que o aviso de recebimento seja assinado pelo próprio destinatário. Entregandose a correspondência no endereço correto do destinatário, presume-se o recebimento da citação. (Acórdão 1019/2008-TCU-Plenário, Relator Min. Benjamin Zymler) ;
As comunicações do TCU, inclusive as citações, deverão ser realizadas mediante Aviso de Recebimento - AR, via Empresa Brasileira de Correios e Telégrafos, bastando para sua validade que se demonstre que a correspondência foi entregue no endereço correto. (Acórdão 1526/2007-TCU-Plenário, Relator Min. Aroldo Cedraz) .
28.	A validade do critério de comunicação processual do TCU foi referendada pelo Supremo Tribunal Federal, nos termos do julgamento do MS-AgR 25.816/DF, por meio do qual se afirmou a desnecessidade da ciência pessoal do interessado, entendendo-se suficiente a comprovação da entrega do 'AR' no endereço do destinatário:
Ementa: agravo regimental. Mandado de segurança. Desnecessidade de intimação pessoal das decisões do tribunal de contas da união. art. 179 do regimento interno do TCU. Intimação do ato impugnado por carta registrada, iniciado o prazo do art. 18 da lei nº 1.533/51 da data constante do aviso de recebimento. Decadência reconhecida. Agravo improvido.
O envio de carta registrada com aviso de recebimento está expressamente enumerado entre os meios de comunicação de que dispõe o Tribunal de Contas da União para proceder às suas intimações.
O inciso II do art. 179 do Regimento Interno do TCU é claro ao exigir apenas a comprovação da entrega no endereço do destinatário, bastando o aviso de recebimento simples. 
Da revelia do responsável Bruno Borba Ribeiro
29.	No caso vertente, a citação do responsável se deu em endereços proveniente de pesquisa realizada pelo TCU (peça 28) na base de dados da Receita Federal custodiada pelo TCU, bem como em endereços provenientes das bases de dados públicas custodiadas pelo TCU (TSE e Renach) , tendo a entrega do ofício de citação nesses endereços restado inequivocamente comprovada (peças 38 e 41) . 
30.	Dessa forma, o responsável José Nilton Marreiros Ferraz deve ser considerado revel, nos termos do art. 12, § 3º, da Lei 8.443/1992.
31.	Nos processos do TCU, a revelia não leva à presunção de que seriam verdadeiras todas as imputações levantadas contra os responsáveis, diferentemente do que ocorre no processo civil, em que a revelia do réu opera a presunção da verdade dos fatos narrados pelo autor (Acórdão 1009/2018-TCU-Plenário, Relator Min. Bruno Dantas; 2369/2013 - TCU - Plenário, Relator Min. Benjamin Zymler e 2449/2013 - TCU - Plenário, Relator Min. Benjamin Zymler) . Assim, a avaliação da responsabilidade do agente não pode prescindir da prova existente no processo ou para ele carreada. 
32.	Ao não apresentar sua defesa, o responsável deixou de produzir prova da regular aplicação dos recursos, em afronta às normas que impõem aos gestores públicos a obrigação legal de, sempre que demandados pelos órgãos de controle, apresentar os documentos que demonstrem a correta utilização das verbas públicas, a exemplo do contido no art. 93 do Decreto-Lei 200/1967: 'Quem quer que utilize dinheiros públicos terá de justificar seu bom e regular emprego na conformidade das leis, regulamentos e normas emanadas das autoridades administrativas competentes.'
33.	Mesmo as alegações de defesa não sendo apresentadas, considerando o princípio da verdade real que rege esta Corte, procurou-se buscar, em manifestações do responsável na fase interna e externa desta Tomada de Contas Especial, se havia algum argumento que pudesse ser aproveitado a seu favor. 
34.	Verificou-se da análise das razões de justificativa apresentadas pela sucessora (peça 40) , ter esta informado que 'apresentará a devida prestação de contas dentro do prazo de 30 (trinta) dias, quando o responsável pelos convênios no município retornará do período de licença de saúde', o que foi efetivamente feito, sugerindo que os referidos documentos estariam disponíveis nos arquivos do município para a prestação de contas. 
35.	Não havendo, assim, quaisquer elementos nos autos que evidenciem ou sugiram que o ex-prefeito Bruno Borba Ribeiro não tenho cumprido com sua obrigação de disponibilizar as condições materiais mínimas e necessárias para que o seu sucessor pudesse apresentar a prestação de contas, sugere-se serem as contas julgadas regulares, dando-lhe quitação plena.
Da defesa da responsável Maria das Graças Gallindo Carrazzoni
36.	A responsável foi ouvida em audiência por 'descumprir o prazo originalmente estipulado para prestação de contas dos recursos federais recebidos à conta do instrumento em questão, o qual se encerrou em 21/10/2018'.
37.	Na defesa apresentada (peça 40) , a responsável, por intermédio de seus representantes legais, em síntese:
	argumenta que 'conforme reconhecido pelo exame técnico, a pessoa responsável pela gestão e execução dos recursos federais foi o Senhor Bruno Borba Ribeiro, então prefeito municipal', e que 'todos os dispêndios e saques dos rendimentos da aplicação financeira ocorreram na gestão do Sr. Bruno Borba Ribeiro'
	postula que 'além do senhor Bruno Borba Ribeiro não ter comprovado a boa e regular aplicação dos recursos federais repassados à Prefeitura de Itambé-PE durante a sua gestão, também não apresentou a prestação de contas final, muito embora tenha se mantido a cargo do chefe do executivo municipal até o final do exercício de 2016, isto é, dois anos após o recebimento e execução dos repasses';
	destaca que 'a ausência de transição de governo entre as gestões e que, diante da falta de transparência da gestão 2013-2016, em que não foram repassadas todas as informações e documentos necessários à referida prestação de contas, não foi possível à ora Defendente realizar tempestivamente a devida prestação de contas';
	informa que 'apresentará a devida prestação de contas dentro do prazo de 30 (trinta) dias, quando o responsável pelos convênios no município retornará do período de licença de saúde';
	requer 'a exclusão de responsabilidade da Sra. Maria das Graças Gallindo Carrazzoniem relação à ausência de prestação de contas dos recursos recebidos no exercício de 2014, por força do Programa de Educação Infantil - Apoio Suplementar, e consequentemente, ao ProcessoTC nº Processo 031.336/2020-5';
	notifica que 'que a documentação relativa à prestação de contas do citado convênio será apresentada em prazo não superior a trinta dias'.
Análise
38.	Por ser assunto já tratado nos autos, repetimos aqui trecho da análise feita na instrução inicial (peça 25) :
17.2.1.	Fundamentação para o encaminhamento: 
17.2.1.1.	O sucessor está sendo responsabilizado pelo descumprimento do prazo para prestar contas dos recursos ora questionados, pois não cumpriu a referida obrigação prevista para a data de 21/10/2018, bem como não tomou as providências necessárias para o resguardo do patrimônio público.  
17.2.1.2.	No tocante à delimitação de responsabilidades entre antecessor e sucessor na gestão descentralizada de recursos federais, quando o termo final para apresentação da prestação de contas recai no mandado do sucessor, sem que ele (sucessor) tenha gerido os recursos do ajuste, cumpre mencionar os seguintes entendimentos sufragados pela jurisprudência dominante do Tribunal de Contas da União:
	a) embora o sucessor esteja obrigado a prestar contas em razão de a vigência do ajuste adentrar o seu mandato, na hipótese de os recursos serem geridos integralmente pelo antecessor, o sucessor não responderá solidariamente pelo débito, sem prejuízo de lhe ser aplicada multa e ter as contas julgadas irregulares, em razão da omissão no dever de prestar contas na forma e prazo devidos (Acórdão 1460/2018-TCU-Segunda Câmara-Relator Aroldo Cedraz; Acórdão 2850/2018-TCU-Segunda Câmara-Relator Augusto Nardes; Acórdão 14911/2018-TCU-Primeira Câmara-Relator Benjamin Zymler; Acórdão 1290/2019-TCU-Segunda Câmara-Relator Raimundo Carreiro; Acórdão 2968/2019-TCU-Segunda Câmara-Relatora Ana Arraes; Acórdão 3868/2019-TCU-Primeira Câmara-Relator Weder de Oliveira; Acórdão 3873/2019-TCU-Primeira Câmara-Relator Walton Alencar Rodrigues) .  
	b) o sucessor poderá ficar isento de responsabilidade, por omissão no dever de prestar contas de recurso recebido por seu antecessor, se demonstrar a adoção de medidas efetivas visando ao resguardo do patrimônio público, seja por meio de solicitação de instauração de TCE, de ação civil pública, de ação de ressarcimento de dano, de representação ao Ministério Público ou de qualquer outra providência reconhecidamente capaz de buscar o ressarcimento do prejuízo causado ao erário, sem prejuízo das providências previstas no § 8° do art. 26-A da Lei 10.522/2002 (Acórdão 3642/2012-TCU-Segunda Câmara, Relator Raimundo Carreio, Acórdão 6295/2010-TCU-Primeira Câmara, Relator Augusto Nardes, Acórdão 1313/2010-TCU-Primeira Câmara, Relator Augusto Nardes, Acórdão 1080/2010-TCU-Segunda Câmara, Relator Augusto Sherman, Acórdão 583/2010-TCU-Primeira Câmara, Relator José Múcio Monteiro, entre outros) .
39.	Acerca da corresponsabilidade dos prefeitos antecessor e sucessor pela comprovação da boa e regular aplicação dos recursos, é possível definir e delimitar, a quem cabe o quê, em consonância ao Acórdão 3576/2019-TCU-Segunda Câmara, rel. min. Ana Arraes:
'22. Ademais, consoante mencionado pelo auditor da Serur, são diversos os precedentes desta Corte no sentido de que a obrigação primária de prestar contas recai sobre o prefeito em cuja gestão se enquadra a data prevista para fazê-lo. Nesse sentido, destaco o Acórdão 6171/2011-TCU-Primeira Câmara (rel. min. José Múcio) e o Acórdão 1536/2008-TCU-Segunda Câmara (rel. min. Ubiratan Aguiar) .
23. Obviamente, esse entendimento não significa que o agente que geriu recursos mas não ficou responsável pela prestação de contas esteja isento de responsabilidade. A obrigação de prestar contas não se confunde com a sujeição à responsabilidade pela gestão dos recursos.
24. O que é importante é que esteja definido, em abstrato, a quem cabe o quê. Por elucidativo, destaco excerto do voto condutor do Acórdão 2963/2010-TCU-Primeira Câmara que evidenciou que essa definição de responsabilidades ainda não teve o tratamento normativo adequado, verbis:'.
Quando a vigência do termo de ajuste de transferência de recursos se estende pela gestão indivíduos distintos, a responsabilidade pela apresentação da prestação de contas é do último deles (último sucessor) . Entretanto, à responsabilidade pela execução/comprovação da aplicação dos recursos é individual e fica adstrita ao período de gestão de cada um deles.
40.	Vê-se, portanto, que a obrigação de prestar contas recai sobre o titular do cargo na data de vencimento da prestação de contas, ainda que este não tenha recebido ou gerido os recursos, sendo diversos os precedentes desta Corte no sentido de que a obrigação primária de prestar contas recai sobre o prefeito em cuja gestão se enquadra a data prevista para fazê-lo. (ver Acórdão 1536/2008-TCU-Segunda Câmara, Acórdão 331/2010-TCU-Segunda Câmara, Acórdão 6171/2011-TCU-Primeira Câmara, 2.773/2012 1ª Câmara, entre outros) . Tal orientação decorre do Enunciado da Súmula 230 do TCU e do disposto no art. 26-A, §§ 7º ao 9º, da Lei 10.522/2002, in verbis:
Súmula 230 do TCU
Compete ao prefeito sucessor apresentar a prestação de contas referente aos recursos federais recebidos por seu antecessor, quando este não o tiver feito e o prazo para adimplemento dessa obrigação vencer ou estiver vencido no período de gestão do próprio mandatário sucessor, ou, na impossibilidade de fazê-lo, adotar as medidas legais visando ao resguardo do patrimônio público.
Lei 10.522/2002
Art. 26-A. O órgão ou entidade que receber recursos para execução de convênios, contratos de repasse e termos de parcerias na forma estabelecida pela legislação federal estará sujeito a prestar contas da sua boa e regular aplicação, observando-se o disposto nos §§ 1o a 10 deste artigo.
§ 7º Cabe ao prefeito e ao governador sucessores prestarem contas dos recursos provenientes de convênios, contratos de repasse e termos de parcerias firmados pelos seus antecessores. 
§ 8º Na impossibilidade de atender ao disposto no § 7º, deverão ser apresentadas ao concedente justificativas que demonstrem o impedimento de prestar contas e solicitação de instauração de tomada de contas especial. 
§ 9º Adotada a providência prevista no § 8º, o registro de inadimplência do órgão ou entidade será suspenso, no prazo de até 48 (quarenta e oito) horas, pelo concedente.
41.	Com base nas disposições acima, não é difícil perceber que foram erigidas duas condições cumulativas e indispensáveis ao afastamento da corresponsabilidade do mandatário sucessor, a saber: a) demonstração da impossibilidade de prestar contas dos recursos geridos pelo antecessor; e b) adoção de medida destinada ao resguardo do patrimônio público.
42.	No caso concreto, note-se, preliminarmente, que o prazo final para a prestação de contas era 21/10/2018, mas só foi apresentada pela prefeita, atual gestora do Município, em 21/4/2021 (peça 47, p. 3) , após o recebimento válido das notificações relativas à sua audiência, em 23/3/2021 (cf. ARs às peças 36 e 37) , e apresentação de suas razões de justificativa (peça 40) , em 7/4/2021, ficando configurada a omissão no dever de prestar contas. Transcreve-se, a seguir, alguns julgados nesse sentido:
A citação pelo TCU é o marco temporal a partir do qual a apresentação da prestação de contas não descaracteriza a omissão (Acórdão 162/2019-TCU-Primeira Câmara, Relator Ministro Bruno Dantas) .
A omissão no dever de prestar contas fica caracterizada apenas a partir da citação por essa irregularidade. Prestadas as contas antes de expedida a comunicação por parte do Tribunal, não há que se falar em incidência do art. 209, § 4º, do Regimento Interno do TCU, por falta do suporte fático delimitado pela norma (Acórdão 438/2016-TCU-Segunda Câmara, Revisor Ministro Marcos Bemquerer) .A apresentação da prestação de contas a destempo, mas até o momento anterior ao da citação pelo TCU, configura intempestividade no dever de prestar contas. A omissão no dever de prestar contas fica caracterizada apenas a partir da citação por essa irregularidade (Acórdão 5773/2015-TCU-Primeira Câmara, Relator Ministro José Múcio Monteiro) . 
43.	Cabe apontar que a apresentação extemporânea da prestação de contas pela responsável, imediatamente após a sua audiência, sugere que os documentos estariam disponíveis para a prestação de contas, mas que a responsável falhou ao não se desincumbir do seu dever legal de apresentar no prazo estipulado a prestação de contas do Programa de Educação Infantil - Apoio Suplementar, exercício de 2014. 
44.	No que tange à alegação da responsável, de cunho estritamente argumentativo e desprovida de elementos comprobatórios, de que lhe restou impossibilitada a apresentação da prestação de contas devido à inexistência de transição de governos, cumpre lembrar que, caso demonstrado, a sucessora poderia ter ficado isenta de responsabilidade, por omissão no dever de prestar contas de recurso recebido por seu antecessor, se tivesse demonstrado a adoção de medidas efetivas visando ao resguardo do patrimônio público, seja por meio de solicitação de instauração de TCE, de ação civil pública, de ação de ressarcimento, de representação ao Ministério Público ou de qualquer outra providência reconhecidamente capaz de buscar o ressarcimento do prejuízo causado do erário (Acórdão 3642/2012-TCU-Segunda Câmara, Acórdão 6295/2010-TCU-Primeira Câmara, Acórdão 1313/2010-TCU-Primeira Câmara, Acórdão 1080/2010-TCU-Segunda Câmara, Acórdão 583/2010-TCU-Primeira Câmara, entre outros) . Como não o fez, deve ser mantida sua responsabilidade pela omissão.
45.	Da análise procedida acima, verifica-se que os argumentos de defesa não foram suficientes para elidir a irregularidade pela qual a Sra. Maria das Graças Gallindo Carrazzoni está sendo responsabilizada, de forma que devem ser rejeitados.
46.	Não havendo elementos para que se possa efetivamente aferir e reconhecer a ocorrência de boa-fé na conduta da responsável, pode este Tribunal, desde logo, proferir o julgamento de mérito pela irregularidade das contas, conforme os termos dos §§ 2º e 6º do art. 202 do Regimento Interno do TCU, aplicando-lhe a multa prevista no art. 58, inciso I e II, da Lei 8.443/1992.
Prescrição da Pretensão Punitiva
47.	Vale ressaltar que a pretensão punitiva do TCU, conforme Acórdão 1441/2016-TCU-Plenário, Relator Min. Benjamin Zymler, que uniformizou a jurisprudência acerca dessa questão, subordina-se ao prazo geral de prescrição indicado no art. 205 do Código Civil, que é de dez anos, contado da data de ocorrência da irregularidade sancionada, nos termos do art. 189 do Código Civil, sendo este prazo interrompido pelo ato que ordenar a citação, a audiência ou a oitiva do responsável.
48.	No caso em exame, não ocorreu a prescrição, uma vez que a irregularidade sancionada ocorreu em 22/10/2018, e o ato de ordenação da citação ocorreu em 5/3/2021 (peça 27) .
CONCLUSÃO
49.	Em face da análise promovida na seção 'Exame Técnico', propõe-se rejeitar a defesa apresentada pela responsável Maria das Graças Gallindo Carrazzoni, ressaltando-se que, tendo em vista a constatação do FNDE da inexistência de dano ao Erário e que não foram encontradas ocorrências ou inconsistências na prestação de contas intempestivamente apresentada, o débito foi afastado. 
50.	Verifica-se também que não houve a prescrição da pretensão punitiva, conforme análise já realizada.
51.	Tendo em vista que não constam dos autos elementos que permitam reconhecer a boa-fé da responsável Maria das Graças Gallindo Carrazzoni, sugere-se que as suas contas sejam julgadas irregulares, nos termos do art. 202, § 6º, do Regimento Interno do TCU, com a aplicação da multa prevista no art. 58, incisos I e II, da Lei 8.443/1992.
52.	No que tange ao responsável Bruno Borba Ribeiro, instado a se manifestar, optou pelo silêncio, configurando a revelia, nos termos do § 3º, do art. 12, da Lei 8.443/1992. No entanto, propõe-se julgar regulares as  suas contas, uma vez que existem nos autos elementos convincentes de que não foi o responsável pela omissão na apresentação da prestação de contas e que, muito provavelmente, cumpriu com sua obrigação de disponibilizar as condições materiais mínimas e necessárias para que o seu sucessor pudesse apresentar a prestação de contas. 
PROPOSTA DE ENCAMINHAMENTO
53.	Diante do exposto, submetemos os autos à consideração superior, propondo ao Tribunal:
a) considerar revel o responsável Bruno Borba Ribeiro (CPF XXX.165.714-XX) , para todos os efeitos, dando-se prosseguimento ao processo, com fulcro no art. 12, § 3º, da Lei 8.443/1992;
b) julgar regulares, nos termos do arts. 1º, inciso I, e 16, inciso I, 17 e 23, inciso I, da Lei 8.443/1992, c/c os arts. 1º, inciso I, 207 e 214, inciso I, do Regimento Interno as contas do responsável, Bruno Borba Ribeiro (CPF XXX.165.714-XX) , dando-lhe quitação plena;
c) rejeitar as razões de justificativa apresentadas pela responsável Maria das Graças Gallindo Carrazzoni (CPF XXX.385.154-XX) ;
d) julgar irregulares, nos termos do art. 1º, inciso I, e art. 16, inciso III, alínea b, da Lei 8.443/1992, c/c os art. 19, parágrafo único, e art. 23, inciso III, da mesma Lei, as contas da responsável Maria das Graças Gallindo Carrazzoni (CPF XXX.385.154-XX) , aplicando-lhe a multa prevista no art. 58, inciso I, da Lei 8.443/1992 c/c o art. 267 do Regimento Interno do TCU, e fixando-lhe o prazo de quinze dias, a contar da notificação, para que comprove, perante o Tribunal (art. 214, III, alínea "a", do Regimento Interno do TCU) , o recolhimento da dívida aos cofres do Tesouro Nacional, atualizada monetariamente desde a data do acórdão que vier a ser proferido por este Tribunal até a data do efetivo recolhimento, se paga após o vencimento, na forma da legislação em vigor;
e) autorizar, desde logo, a cobrança judicial das dívidas, caso não atendidas as notificações, na forma do disposto no art. 28, inciso II, da Lei 8.443/1992;
f) autorizar também, desde logo, se requerido, com fundamento no art. 26, da Lei 8.443, de 1992, c/c o art. 217, §§ 1º e 2º do Regimento Interno do TCU, o parcelamento da (s) dívida (s) em até 36 parcelas, incidindo, sobre cada parcela, corrigida monetariamente, os correspondentes acréscimos legais, fixando-lhe o prazo de quinze dias, a contar do recebimento da notificação, para comprovar, perante o Tribunal, o recolhimento da primeira parcela, e de trinta dias, a contar da parcela anterior, para comprovar os recolhimentos das demais parcelas, devendo incidir, sobre cada valor mensal, atualizado monetariamente, os juros de mora devidos, no caso do débito, na forma prevista na legislação em vigor, alertando os responsáveis de que a falta de comprovação do recolhimento de qualquer parcela importará o vencimento antecipado do saldo devedor, nos termos do § 2º do art. 217 do Regimento Interno deste Tribunal; 
g) enviar cópia do Acórdão que vier a ser proferido ao Fundo Nacional de Desenvolvimento da Educação e aos responsáveis, para ciência, informando que a presente deliberação, acompanhada do Relatório e do Voto que a fundamenta, está disponível para a consulta no endereço www.tcu.gov.br/acordaos, além de esclarecer que, caso requerido, o TCU poderá fornecer sem custos as correspondentes cópias, de forma impressa."
       O representante do MP/TCU, procurador Sérgio Ricardo Costa Caribé, manifestou-se de acordo com a proposta da unidade instrutiva[footnoteRef:3]: [3:  Peça 65.] 
" (...) 
7.	A meu ver o encaminhamento sugerido afigura-se adequado.
8.	No que se refere à execução física, o parecer na peça 60 consignou a ocorrência de apenas uma aquisição em 2014, no valor de R$ 7.920,00, sobre a qual se manifestou nos seguintes termos:
4.9. Vale ressaltar, que trata-se de manifestação técnica sobre recurso repassado e executado no exercício de 2014. Assim, após consulta ao Sistema de Gestão de Prestação de Contas - SiGPC - Contas On-line, a análise nos permitiu observar que os recursos recebidos e utilizados foram aplicados em aquisições de bens, de uso individual ou coletivo, que visam garantir o cuidado integral e a segurança alimentar e nutricional das crianças, de forma a assegurar o acesso e a sua permanência na educação infantil, em conformidade com os normativos vigentes, o que nos permite aprovar a adequação das ações desenvolvidas em comento, conforme estabelecido no item 25 da Nota Técnica nº 13/2021/COGEI/DPD/SEB/SEB. Além disso, registra-se que não há manifestação acerca da prestação de contas emitida pelo Conselho de Acompanhamento e Controle Social - CACS.
9.	A despeito da ausência do parecer do conselho, concordo com a proposta de relevar a falha para fins da análise em curso, visto que consta do SiGPC documento notificando o CACS sobre a necessidade de se manifestar sobre a prestação de contas, mas sem resposta até o momento. Além disso, a baixa materialidade do valor desaconselha a adoção de medidas adicionais, sobretudo em face da possibilidade de se inferir que se destinou à aquisição de livros, conforme descrição da nota fiscal inserta no SiGPC.
10.	Em relação à comprovação financeira, como já dito anteriormente, apenas uma despesa foi custeada com o valor repassado, sendo o saldo restante reprogramado para o exercício seguinte e remanescendo somente pequenas diferenças entre as informações lançadas no sistema e os dados do extrato bancário.
11.	Nesse contexto, é possível considerar regulares as contas do Sr. Bruno Borba Ribeiro.
12.	Quanto à Sra. Maria das Graças Gallindo Carrazzoni, as informações contidas nos autos dão conta de que teria condições de desincumbir-se da obrigação que lhe era imposta, mas deixou de fazê-lo tempestivamente até 21/10/2018. A desídia da responsável acabou por ocasionar a movimentação desnecessária do órgão repassador e deste Tribunal, o que, aliado à inobservância da norma de regência, justifica sua apenação com multa, nos moldes propostos pela unidade técnica.
13.	Diante do exposto, este membro do Ministério Público de Contas manifesta-se de acordo com o encaminhamento sugerido pela SecexTCE."
É o relatório.

Marcus Vinícius Alencar Sampaio (OAB/PE 29.528), Paulo Gabriel Domingues de Rezende (OAB/PE 26.965) e outros, representando Maria das Graças Gallindo Carrazzoni.

Procurador Sérgio Ricardo Costa Caribé.

TOMADA DE CONTAS ESPECIAL. FNDE. PROGRAMA DE EDUCAÇÃO INFANTIL - APOIO SUPLEMENTAR. EXERCÍCIO DE 2014. OMISSÃO NO DEVER DE PRESTAR CONTAS. CITAÇÃO E AUDIÊNCIA. REVELIA DO PREFEITO RESPONSÁVEL PELA GESTÃO DOS RECURSOS. RAZÕES DE JUSTIFICATIVA DA PREFEITA. APRESENTAÇÃO INTEMPESTIVA DA PRESTAÇÃO DE CONTAS AO FNDE. ELISÃO DO DÉBITO REFERENTE À EXECUÇÃO DO PROGRAMA EM 2014. ACOLHIMENTO DAS RAZÕES DE JUSTIFICATIVA DA PREFEITA SUCESSORA. CONTAS REGULARES DO GESTOR DOS RECURSOS. COMUNICAÇÕES.

TOMADA DE CONTAS ESPECIAL (TCE)

Secretaria de Controle Externo de Tomada de Contas Especial (Secex-TCE).

Trata-se de tomada de contas especial instaurada pelo Fundo Nacional de Desenvolvimento da Educação (FNDE) em desfavor do Sr. Bruno Borba Ribeiro, ex-prefeito do município de Itambé/PE, e da Sra. Maria das Graças Gallindo Carrazzoni, prefeita sucessora, em razão da omissão no dever de prestar contas da aplicação dos recursos repassados ao município no âmbito do Programa de Educação Infantil - Apoio Suplementar, exercício de 2014.
Conforme informado na TCE, não obstante tratar de recursos repassados para aplicação em 2014, a data final para apresentação da prestação de contas era o dia 21/10/2018, dentro do mandato da Sra. Maria das Graças Gallindo Carrazzoni (desde 1º/1/2017) .
Encerrado o prazo para apresentação da documentação comprobatória da boa e regular aplicação dos recursos sem que houvesse manifestação dos responsáveis e não atendidas as notificações que lhes foram endereçadas a respeito, foi instaurada a presente TCE, concluindo o tomador de contas[footnoteRef:2] pela ocorrência de dano ao erário de R$ 160.425,10, imputado ao Sr. Bruno Borba Ribeiro e à Sra. Maria das Graças Gallindo Carrazzoni, correspondente ao valor total repassado ao município, por meio da ordem bancária 2014OB430012, de 22/1/2014.  [2:  Peça 12.] 
A Controladoria-Geral da União corroborou as conclusões do tomador de contas e o ministro da Educação atestou ciência do processo.
No âmbito deste Tribunal, a Secretaria de Controle Externo de Tomada de Contas Especial (Secex-TCE) evidenciou que o dispêndio da totalidade dos recursos do programa se deu na gestão do Sr. Bruno Borba Ribeiro, sendo citado pela não comprovação da boa e regular aplicação dos referidos valores. 
Por conseguinte, entendeu que não há dano a ser imputado à Sra. Maria das Graças, razão pela qual não deveria ser citada, mas tão somente ouvida em audiência pelo "não cumprimento do prazo originalmente estipulado para prestação de contas do Programa Educação Infantil - Apoio Suplementar, cujo prazo encerrou-se em 21/10/2018".
Promovidas a citação do Sr. Bruno Borba Ribeiro e a audiência da Sra. Maria das Graças Gallindo Carrazzoni, a ex-prefeita apresentou razões de justificativa; o ex-prefeito não se manifestou.
Antes da elaboração da instrução de mérito, o FNDE informou que fora apresentada pela Sra. Maria das Graças Gallindo Carrazzoni àquela autarquia, em 21/4/2021, documentação pertinente aos recursos transferidos à conta do Programa de Educação Infantil - Apoio Suplementar 2014, a título de prestação de contas intempestiva, e que essa documentação seria objeto de nota técnica a ser encaminhada ao Tribunal[footnoteRef:3]. [3:  Peça 47.] 
Em 9/12/2021, o FNDE encaminhou a análise da prestação de contas[footnoteRef:4], sobre a qual a Secex-TCE proferiu a seguinte manifestação[footnoteRef:5]: [4:  Peça 61.]  [5:  Peça 62, p. 3-4.] 
"17.	No caso concreto, informa o FNDE mediante a Nota Técnica nº 2646621/2021/DAESP/ COPRA/CGAPC/DIFIN (peça 61) que (grifos nossos) :
6.3. Nos termos do Parecer nº 312/2021/COGEI/DPD/SEB/SEB (SEI 2614518) , a Coordenação Geral de Educação Infantil (COGEI/DPD/SEB/MEC) analisou a execução física do programa e se manifestou pela aprovação do cumprimento do objeto, quanto à adequação das ações desenvolvidas, conforme trecho transcrito abaixo:
5. CONCLUSÃO:
5.1. Isso posto, a COGEI/DPD/SEB, a partir dos critérios estabelecidos para a presente análise, conclui pela aprovação do cumprimento do objeto, pelo município de Itambé/PE, exercício 2014. Assim, devolvemos os autos à Coordenação-Geral de Prestação de Contas da Diretoria Financeira do Fundo Nacional de Desenvolvimento da Educação (CGAPC/DIFIN/FNDE) , para a continuidade da análise da prestação de contas.
 (...) 
18.	Ante o exposto, tendo em vista a inexistência de dano ao Erário e a constatação do FNDE que não foram encontradas ocorrências ou inconsistências na prestação de contas intempestivamente apresentada, esta Unidade Técnica entende pela insubsistência do débito apurado em relação ao Programa de Educação Infantil - Apoio Suplementar, exercício de 2014.
19.	Deve-se mencionar que a elisão do débito apurado em tomada de contas especial é condição suficiente para o arquivamento do feito, sem julgamento de mérito, por ausência dos pressupostos de constituição e de desenvolvimento válido e regular do processo (art. 212 do Regimento Interno/TCU) , desde que não existam outras irregularidades que ensejem a atuação do Tribunal. (Acórdão 5066/2015-TCU-Segunda Câmara | Relator: VITAL DO RÊGO) .
20.	No caso concreto, embora também não exista comprovação de dano, não será proposto o arquivamento da presente Tomada de Contas Especial, tendo em vista a omissão injustificada na prestação de contas pela responsável Maria das Graças Gallindo Carrazzoni, cabendo julgamento pela irregularidade das suas contas." (destaquei) 
A secretaria propõe, portanto, considerar revel e julgar as contas do Sr. Bruno Borba Ribeiro regulares. Com relação à Sra. Maria das Graças Gallindo Carrazzoni, propõe que suas contas sejam julgadas irregulares, aplicandolhe a multa prevista no art. 58, I, da Lei 8.443/1992, tendo em vista a apresentação intempestiva da prestação de contas reclamada pelo FNDE.
O MP/TCU manifestou-se de acordo com a unidade instrutiva.
II
Este caso apresenta peculiaridades. Embora os recursos tenham sido repassados em 22/1/2014 para, presumidamente, serem aplicados em 2014, esperando-se a prestação de contas para o exercício de 2015, no mandato do então prefeito, Sr. Bruno Borba Ribeiro - que geriu a integralidade dos recursos, conforme demonstrou a unidade instrutiva -,  informa-se nos autos que a data limite para entrega da documentação correspondente seria o dia 28/10/2018[footnoteRef:6], mais de três anos depois do presumido final do prazo de apresentação da prestação de contas. [6:  Peça 12.] 
Apesar de não haver nos autos esclarecimentos sobre essa situação incomum, minha assessoria verificou que a Resolução CD/FNDE 2/2012 instituiu como obrigatória, a partir de 2012, a utilização do Sistema de Gestão de Prestação de Contas (SiGPC) para encaminhamento da prestação de contas relativa aos recursos repassados a título de transferências voluntárias e obrigatórias/legais. No entanto, nota publicada pelo FNDE em seu portal eletrônico noticiou que o módulo para inserção dos dados sobre os recursos de apoio à educação infantil - incluindo apoio suplementar - foi disponibilizado somente a partir de agosto de 2018, para despesas efetuadas entre 2012 e 2017[footnoteRef:7], o que esclarece o prazo dilatado entre o repasse dos recursos e a prestação de contas correspondente. [7:  Disponível em https://www.fnde.gov.br/index.php/acesso-a-informacao/institucional/area-de-imprensa/noticias/item/11998-presta%C3%A7%C3%A3o-de-contas-dos-programas-de-apoio-%C3%A0-educa%C3%A7%C3%A3o-infantil-est%C3%A1-dispon%C3%ADvel-para-registro-no-sigpc. ] 
De acordo com a documentação apresentada pela prefeita sucessora, no exercício de 2014 foram executados do programa apenas o correspondente a R$ 7.920,00, referente à aquisição de material pedagógico para utilização nas creches do município, na data de 16/10/2014[footnoteRef:8]. A maior parte dos valores (R$ 152.505,10) , acrescentados aos rendimentos financeiros no período (R$ 8.942,63) , compuseram o saldo financeiro reprogramado para o exercício seguinte. [8:  Peça 44, p. 38.] 
Sobre esse valor (R$ 7.920,00) , o FNDE, como visto, manifestou-se favorável à aprovação da prestação de contas.
De outro lado, conforme relatado, constata-se que o ex-prefeito Bruno Borba Ribeiro (gestão 11/4/2013 a 31/12/2016) foi o responsável pela integral aplicação dos recursos, inclusive do saldo reprogramado, que foram aplicados entre 16/10/2014 e 30/5/2016, como se vê no extrato bancário[footnoteRef:9] e na instrução de peça 25. [9:  Extrato RPG DGI - peça 22.] 
Ainda que a data limite para apresentação da prestação de contas informada nos autos fosse o dia 28/10/2018, o prefeito antecessor, Sr. Bruno, já estava em condições de prestar contas, uma vez que, em 30/5/2016, todo o montante recebido já havia sido por ele aplicado e havia tempo suficiente (seis meses) para que ele próprio, dentro de seu mandato, providenciasse e apresentasse a prestação de contas, sobretudo àquela relativa à parcela aplicada em 2014.
Portanto, o caso concreto não se trata da situação em que o período de aplicação dos recursos federais se estende até o final do mandato do antecessor, de modo que a administração do sucessor é que deveria encarregar-se da preparação da prestação de contas e de sua apresentação ao concedente, uma vez que o gestor dos recursos não mais estaria no cargo.Tanto a responsabilidade pela gestão quanto a responsabilidade primária pela entrega da prestação de contas recaíram concretamente sobre o antecessor.
A Sra. Maria das Graças Gallindo Carrazzoni, em resposta à audiência, em 7/4/2021, destacou "a ausência de transição de governo entre as gestões e que, diante da falta de transparência da gestão 2013-2016, em que não foram repassadas todas as informações e documentos necessários à referida prestação de contas, não foi possível à ora Defendente realizar tempestivamente a devida prestação de contas". No entanto, afirmou que, em 30 dias, providenciaria a apresentação da prestação de contas[footnoteRef:10]: [10:  Peça 40, p. 5.] 
"Neste sentido, importante destacar a ausência de transição de governo entre as gestões e que, diante da falta de transparência da gestão 2013-2016, em que não foram repassadas todas as informações e documentos necessários à referida prestação de contas, não foi possível à ora Defendente realizar tempestivamente a devida prestação de contas. 
No entanto, em razão da boa-fé e probidade que sempre demonstrou na administração dos interesses públicos, apresentará a devida prestação de contas dentro do prazo de 30 (trinta) dias, quando o responsável pelos convênios no município retornará do período de licença de saúde."
E, de fato, em 27/4/2021 foi apresentada documentação a título de prestação de contas da gestão do programa do exercício de 2014 (peças 44 e 47) , que recebeu parecer do FNDE pela aprovação da "adequação das ações desenvolvidas" (peça 60) e, em seu parecer financeiro (peça 61) , suficiente a "documentação apresentação da prestação de contas".
Quanto à imputação de ocorrência de dano por não ter sido demonstrada a regular aplicação dos referidos recursos, dada a omissão da prestação de contas relativa ao exercício de 2014, pode ser considerada elidida, uma vez que no âmbito de tal programa admitia-se a reprogramação de aplicação de recursos de um exercício para outro e que a aplicação em 2014 resumiu-se ao valor de R$ 7.920,00, comprovado, sendo o restante reprogramado para aplicação em outro exercício, o que também restou comprovado.
Cabe ressaltar, portanto, que os recursos aplicados em 2015 e 2016 são objeto de outras prestações de contas, sobre as quais não se tem informação nestes autos, nada se podendo avaliar acerca da comprovação ou não da regular aplicação respectiva. 
Em relação à Sra. Maria das Graças Gallindo Carrazzoni, prefeita sucessora, que não geriu os recursos em questão, ouvida em audiência apenas por não ter cumprido o "prazo originalmente estipulado para prestação de contas dos recursos federais recebidos à conta do instrumento em questão", com a excepcionalidade do contexto vivenciado na apresentação de contas ao FNDE, que fez recair em seu mandato a data final para apresentação de prestações de contas que não competiriam a ela apresentar não fosse essa situação incomum (incerteza sobre a disponibilização do módulo "Contas Online" no SiGPC pelo FNDE, aberto gradualmente a partir de agosto de 2018 - quase quatro anos após o encerramento da vigência do ajuste) e, ainda, a inexpressividade do valor efetivamente objeto desta TCE (R$ 7.920,00) e a efetiva apresentação da prestação de contas posteriormente, considero que seria medida de elevado rigor apená-la pecuniariamente.
Diante do exposto, manifesto-me pela aprovação do acórdão que ora submeto à apreciação deste Colegiado.
TCU, Sala das Sessões, em 7 de junho de 2022.
Weder de Oliveira 
Relator